臺灣高等法院刑事判決
109年度上訴字第2305號
上  訴  人  
即  被  告  NGUYEN VAN DAN（中文姓名：阮文民）




選任辯護人  游文愷律師
            張漢榮律師
上列上訴人因殺人未遂案件，不服臺灣基隆地方法院109年度交
訴字第7號，中華民國109年5月8日第一審判決（起訴案號：臺灣
基隆地方檢察署108年度偵字第6814號），提起上訴，本院判決
如下：
    主  文
原判決撤銷。
阮文民（甲○○ ○ ○○      ）殺人未遂，處有期徒刑陸年，並應
於刑之執行完畢或赦免後，驅逐出境。
    事  實
一、緣甲○○ ○ ○○      （越南籍，中文姓名：阮文民，下稱阮
    文民)，於民國108年12月24日21時許，無駕駛執照騎乘車牌
    號碼000-000普通重型機車，沿新北市瑞芳區楓子瀨路（即
    台2丁線）由瑞芳往基隆方向行駛至新北市瑞芳區楓子瀨路
    楓林橋（即台2丁線3.7公里處）上，適乙○○沿上址同側車道
    之路邊逆向由基隆往瑞芳方向步行至該處，阮文民本應注意
    車前狀況，隨時採取必要之安全措施，而當時雖天候雨，柏
    油路面濕潤，然路面無缺陷亦無障礙物，且夜間有照明光線
    、視距良好，並無不能注意之情事，竟疏未注意，而正面撞
    及乙○○，致乙○○倒地，受有右眼瘀青、臉部挫傷、嘴部流血
    等傷害（所犯過失傷害部分，業經原審判決公訴不受理確定
    ）。阮文民下車查看後，見乙○○似已昏倒，但尚存活，為脫
    免責任及掩飾其犯罪，主觀上雖可預見若將已受傷之人拋下
    楓林橋，極可能使人遭受撞擊、重摔且難以讓人發現、送醫
    救治，致發生死亡之結果，竟仍基於若因此殺人亦不違背其
    本意之不確定故意，以雙手將仰躺在地之乙○○抱起後，將雙
    手抬高而跨越一旁之橋樑護欄，準備將乙○○丟下橋樑。此時
    ，適遭基隆市公共汽車管理處四腳亭分站之公車司機汪浚銘
    撞見，旋帶手電筒而下車奔跑向前，在相距10公尺左右，對
    阮文民大喊「不要」（國語）、「千萬不可」（臺語），企
    圖加以阻止，詎阮文民仍執意向前，鬆手使乙○○掉落在楓林
    橋下後，並急推該機車跑步離去。汪浚銘見狀，乃緊急奔返
    上開公車分站，尋求同事陳清泉協助。汪浚銘及陳清泉一同
    返回現場時，阮文民已發動機車往四腳亭方向而騎回其公司
    宿舍。汪浚銘見追趕不及，遂記下車牌號碼，由陳清泉撥打
    電話報警處理。經警使用吊車救起被橋下樹木卡住之乙○○後
    ，送醫救治，始幸未身亡，惟受有右腳粉碎性骨折、全身擦
    挫傷之傷害。嗣警方循線在新北市○○區○○路00號佰龍機械廠
    股份有限公司尋獲上開機車，並逮捕阮文民，而查悉上情。
二、案經乙○○訴由新北市政府警察局瑞芳分局報告臺灣基隆地方
    檢察署檢察官偵查起訴。　　
    理  由
壹、證據能力：
    按被告以外之人於審判外之言詞或書面陳述，除法律有規定
    者外，不得作為證據。被告以外之人於審判外之陳述，雖不
    符同法第159條之1至第159條之4之規定，而經當事人於審判
    程序同意作為證據，法院審酌該言詞陳述或書面陳述作成時
    之情況，認為適當者，亦得為證據；當事人、代理人或辯護
    人於法院調查證據時，知有第159條第1項不得為證據之情形
    ，而未於言詞辯論終結前聲明異議者，視為有前項之同意，
    刑事訴訟法第159條第1項、第159條之5第1項、第2項分別定
    有明文。查本案下述據以認定上訴人即被告阮文民（下稱被
    告）犯罪之供述證據，檢察官、被告及其辯護人於本院審理
    時均未爭執其證據能力（見本院卷第90至94頁），且迄於言
    詞辯論終結前均未聲明異議，復經審酌該等言詞陳述或書面
    作成時之情況並無違法、不當或顯不可信之狀況，依刑事訴
    訟法第159條之5第2項之規定，均有證據能力；又本案認定
    事實之其餘非供述證據，並無證據證明係公務員違背法定程
    序所取得，依同法第158條之4反面解釋，亦均有證據能力，
    合先敘明。
貳、認定犯罪事實所憑之證據及理由：
一、上揭事實，業據被告於本院審理時坦承不諱（見本院卷第12
    4、125、130、131頁），並經證人即被害人乙○○於警詢、偵
    查及原審時（見偵卷第25至28、137至140頁；原審卷第135
    至137頁）、證人汪浚銘於警詢、偵查及原審時（見偵卷第3
    1至33、147至151頁；原審卷第175至185頁)、證人陳清泉於
    警詢、偵查及原審時（見偵卷第127、128、151、153頁；原
    審卷第185至189頁)、證人即警員李重翰、許晉維於偵查及
    原審時（見偵卷第92至94頁；原審卷第189至205頁)分別證
    述明確，復有監視器錄影截圖畫面及現場照片(見偵卷第19
    至21、63至69頁）、被害人基隆長庚紀念醫院診斷證明書(
    見偵卷第29頁)、監視器影像及車牌辨識系統影像比對照片
    （見偵卷第61頁）、道路交通事故調查報告表(一)、(二)（
    見偵卷第177、179頁）、臺灣基隆地方檢察署109年2月15日
    勘驗筆錄及附件公車行車錄影檔案截圖畫面（第203至209頁
    ）及原審履勘現場筆錄（見原審卷第133頁）在卷可稽。足
    認被告前揭任意性自白與事實相符，堪以認定。
二、本件被告主觀上有殺人之不確定故意：　　
　㈠按刑法上之殺人未遂罪，以基於殺人之犯意，著手實行殺人
    之犯罪構成要件行為，而未發生被害人死亡之結果，為其成
    立要件。次按刑法第13條第2項規定，行為人對於犯罪之事
    實，預見其發生，而其發生並不違背其本意者，以故意論（
    學理上亦稱未必故意、間接故意）。法文中之「預見」，係
    指基於經驗法則、論理法則，可以預料得見如何之構成要件
    行為，將會有一定構成要件結果發生之可能，行為人對於構
    成要件結果出現之估算，只要有一般普遍之「可能性」即足
    。又所謂「發生不違背其本意」，乃指未必故意之成立，行
    為人除須預見（認識）結果發生之可能性外，尚須對結果之
    發生予以容認（意欲）。行為人究竟有無犯罪之未必故意，
    乃個人內在之心理狀態，須從行為人之外在表徵及其行為時
    之客觀情況，依經驗法則、論理法則審慎判斷（最高法院10
    0年度台上字第1110、3890、4258號判決意旨參照）。
　㈡查本件被告騎車不慎撞擊被害人，致被害人受傷倒地，肇事
    後並無任何救助傷患之動作，竟為脫免責任及掩飾其犯罪，
    以雙手抱起被害人抬高至橋樑護欄旁，向前鬆手使被害人掉
    落橋下等情，已如上述，衡情，被告將車禍受傷之人由路邊
    移置路旁護欄外草叢處，使往來該路段之人難以發現，已會
    增加被害人生命、身體之危害，況依前揭原審履勘現場筆錄
    之記載，該處橋樑水泥護欄高度為96公分，而證人汪浚銘於
    原審亦結證稱楓林橋離地面下約莫3、4層樓高等語（見原審
    卷第178頁），可見具有一般智識之正常成年人均應能知悉
    若將已車禍受傷之老婦抬起越過護欄而丟下橋，造成其死亡
    之機率極高，且被告於本院審理時亦坦承：伊知道在撞到被
    害人老太太之後，將其移至隱密的地方，這樣會更加造成生
    命的危險等語（見本院卷第131頁），足見被告主觀上已預
    見被害人死亡之可能性，且其發生亦不違背其本意，是被告
    具有殺人之不確定故意甚明。
三、綜上所述，本件事證明確，被告具不確定殺人故意而為殺人
    之犯行，洵堪認定，應予依法論科。
參、論罪科刑及本院撤銷改判之理由：
一、核被告所為，係犯刑法第271條第2項、第1項之殺人未遂罪
    。又被告已著手於殺人行為之實行，惟未發生死亡之結果，
    係未遂犯，爰依刑法第25條第2項規定按既遂之刑減輕其刑
    。
二、至辯護人雖為被告辯稱：被告於原審已與被害人達成和解，
    基於修復式司法的精神，爰請求適用刑法第59條規定減輕其
    刑等語。惟按，犯罪之情狀顯可憫恕，認科以最低度刑仍嫌
    過重者，得酌量減輕其刑，刑法第59條定有明文。此雖為法
    院依法得行使裁量之事項，然非漫無限制，須犯罪有其特殊
    之原因、環境與情狀，參以刑法第57條所列10款事項等一切
    情狀後，在客觀上足以引起一般之同情，認為即予宣告法定
    最低度刑，猶嫌過重者，始有其適用。又所謂法定最低度刑
    ，固包括法定最低本刑，惟遇有其他法定減輕事由者，則指
    適用該法定減輕事由減輕後之最低度刑而言。倘被告別有法
    定減輕事由者，應先適用法定減輕事由減輕其刑後，猶認其
    犯罪之情狀顯可憫恕，即使科以該減輕後之最低度刑仍嫌過
    重者，始得適用刑法第59條規定酌量減輕其刑（最高法院10
    0年度台上字第744號判決意旨參照）。經查，刑法第271條
    第1項殺人罪之法定刑固為死刑、無期徒刑或10年以上有期
    徒刑，然被告經依刑法第25條第2項未遂犯規定減輕其刑後
    ，有期徒刑部分之最低法定刑度已降至有期徒刑5年，且衡
    之被告所犯本件犯行之犯罪目的、動機、手段及情節等全案
    情節，在客觀上顯無任何情堪憫恕或特別之處，難認有何特
    殊原因或事由，足以引起一般人之同情而顯可憫恕，是本件
    核無情輕法重之情形，被告尚無刑法第59條適用之餘地，併
    此指明。
三、撤銷改判部分：
  ㈠原審對被告論罪科刑，固非無見，惟查：⒈本件被告主觀上係
    具有殺人之「不確定故意」，業經本院認定如上，原審未詳
    予勾稽卷內事證，逕認被告具有殺人之「直接故意」，尚有
    未當；⒉原判決主文欄諭知對被告判處有期徒刑「8年」（見
    原判決第1頁），然於理由欄卻記載判處有期徒刑「10年」
    （見原判決第17頁），主文與理由顯有不同，自難認適法。
    被告上訴意旨請求依刑法第59條減輕其刑云云，雖無理由，
    然原判決既有上開可議之處，即屬無可維持，應由本院將原
    判決予以撤銷改判。
　㈡爰審酌被告僅因車禍肇事，為脫免責任及掩飾其犯罪，竟犯
    下本件殺人犯行，幸經路人當場發現報警，且被害人被橋下
    樹木卡住未跌落至深處，而未生死亡之結果，惟仍受有右腳
    粉碎性骨折、全身擦挫傷等傷害，可見被告罔顧他人性命，
    惡性顯然非輕，然衡之被告於本院審理時終能坦承犯行，且
    於原審時已與被害人達成和解，賠償新臺幣25萬元，並取得
    被害人之諒解，有原審審判筆錄、原審109年度交附民移調
    字第35號調解筆錄、匯款單及刑事撤回告訴狀附卷可參（見
    原審卷第207、221、222、241、261頁)，兼衡其犯罪之動機
    、目的、手段、所生危害，及其為越南籍人士，自陳國中畢
    業之智識程度、目前生活勉持，尚有兩位未成年孩子須扶養
    等一切情狀，量處如主文第2項所示之刑，以示懲儆。
  ㈢按外國人受有期徒刑以上刑之宣告者，得於刑之執行完畢或
    赦免後，驅逐出境，刑法第95條定有明文。查被告為越南籍
    人士，有其居留資料在卷可憑（見偵卷第79、81頁），其在
    我國從事工作期間，在我國境內涉犯殺人未遂之重罪，侵害
    我國國民即被害人生命、身體之法益，對社會治安所造成危
    害非輕，又經本院宣告有期徒刑6年，故認其於刑之執行完
    畢或赦免後，自不宜繼續居留在我國境內，爰依刑法第95條
    規定，併予宣告於刑之執行完畢或赦免後，予以驅逐出境。
據上論斷，應依刑事訴訟法第369條第1項前段、第364條、第299
條第1項前段，刑法第271條第2項、第1項、第25條第2項、第95
條，判決如主文。
本案經檢察官謝雨青、林姿妤提起公訴，檢察官侯名皇到庭執行
職務。
中　　華　　民　　國　　109 　年　　9 　　月　　30　　日
                  刑事第一庭    審判長法　官  李釱任
                                      法　官  梁耀鑌
                                      法　官  崔玲琦
以上正本證明與原本無異。
如不服本判決，應於收受送達後20日內向本院提出上訴書狀，其
未敘述上訴之理由者並得於提起上訴後20日內向本院補提理由書
（均須按他造當事人之人數附繕本）「切勿逕送上級法院」。
                                      書記官  李政庭
中　　華　　民　　國　　109 　年　　9 　　月　　30　　日

附錄：本案論罪科刑法條全文
中華民國刑法第271條
（普通殺人罪）
殺人者，處死刑、無期徒刑或10年以上有期徒刑。
前項之未遂犯罰之。
預備犯第1項之罪者，處2年以下有期徒刑。